【裁判字號】    92,自,320
【裁判日期】    950519
【裁判案由】    誣告
【裁判全文】
臺灣高雄地方法院刑事判決               92年度自字第320號
自  訴  人  丙○○
被      告  乙○○
上列被告因誣告案件，經自訴人提起自訴，本院判決如左：
    主  文
乙○○無罪。
    理  由
壹、自訴意旨略以：被告乙○○為承辦本院88年度重訴字第8號
    自訴人丙○○所涉殺人等刑事案件之員警，於民國（下同）
    87年9 月11日晚上8 時許，在高雄市政府警察局新興分局刑
    事組，製作證人甲○○之警詢筆錄時，意圖使自訴人丙○○
    受刑事處分，而篡改甲○○之警詢筆錄內容為：「為警方查
    獲之嫌疑人（即指自訴人丙○○）就是87年9 月3 日凌晨5
    時許，在本市新興區○○○路9 號所發生之火警，致1 名台
    灣人、1 名澳大利亞籍等2 人死亡，放火之人。」云云，偽
    造該甲○○上開警詢筆錄之證據。因認被告涉犯刑法第169
    條第2 項之意圖使人受刑事處分，偽造證據罪嫌云云。
貳、程序方面：
    依92年9 月1 日施行之刑事訴訟法第319 條第2 項規定：「
    自訴之提起，應委任律師行之」。然據刑事訴訟法施行法第
    7 條之3 但書之規定：「但修正刑事訴訟法施行前已依法定
    程序進行之訴訟程序，其效力不受影響。」，而且人民已依
    法取得之訴訟權，即屬其合法正當之信賴利益，自不得因嗣
    後法律之修正而予剝奪，是以自訴行為是否合法，自應以提
    起自訴時之法律規定為準，其提起時為法所准許者，既屬合
    法之自訴，自不因嗣後法律修正對自訴權之行使更有所限制
    而受影響（請參最高法院94年4 月26日94年度第6 、7 次刑
    庭會議決議，92年8 月刑事訴訟新制法律問題研討會提案第
    16 號 之決議）。而本案自訴之提起係於92年8 月28日，此
    有卷附刑事自訴狀本院收狀章戳所示收狀日期之記載可查，
    則自訴人提起本件自訴，既在92年修正之刑事訴訟法施行之
    前，業已合法提起並繫屬本院，則其自訴提起之效力不受修
    正後刑事訴訟法規定之影響。是以修正後刑事訴訟法第319
    條第2 項所定「自訴須委任律師行之」之規定，自不得用以
    規範本件自訴，從而，本件自訴仍屬合法，先予敘明。
參、實體方面：
一、按「犯罪事實，應依證據認定之，無證據不得認定其犯罪事
    實」，「不能證明被告犯罪者，應諭知無罪之判決」，刑事
    訴訟法154 條第2 項、第301 條第1 項分別定有明文。又認
    定不利於被告之事實，須依積極證據，苟積極證據不足為不
    利於被告事實之認定時，即應為有利於被告之認定，更不必
    有何有利之證據；又刑事訴訟法所謂認定犯罪事實之證據，
    係指足以認定被告確有犯罪行為之積極證據而言，該項證據
    自須適合於被告犯罪事實之認定，始得採為斷罪資料（最高
    法院30年上字第816 號、29年上字第3105號判例參照）。
二、被告乙○○堅決否認上開犯行，並辯稱：其並未篡改前揭警
    詢筆錄，且係依據甲○○之陳述所製作，甲○○曾親眼見到
    自訴人在火災現場旁觀，而且聽了6 通報案電話錄音帶後，
    認為報案電話之聲音係自訴人之聲音，因此指認自訴人即放
    火之人，其完全依照甲○○在警詢當中所為陳述，一字不漏
    記載，並未篡改，其並無違背甲○○所表達之意思記載筆錄
    ，且無變造或偽造等詞。惟查：
  （一）首先，觀諸證人甲○○於上開時、地之警詢筆錄記載之
        內容，固確載有如前述「（問：妳今因何事至本分局刑
        事組？）因為於本（九）月十日二十一時在本市新興區
        ○○○路三八號前，被不詳人士放置爆裂物，而為警方
        查獲之嫌疑人（即自訴人），就是於八十七年九月三日
        凌晨五時許，在本市新興區○○○路九號所發生之火警
        ，致一名臺灣人、澳大利亞籍等二人死亡放火之人」等
        詞（見該案警卷第7 頁），然於同筆錄後續之記載中，
        並有載有：「（問：為何妳會記得那麼清楚？）因為火
        災發生時，該嫌疑人一直在現場，從頭到尾都在，且至
        火災消滅後，還一直駐足在該地，而且又那麼早的時間
        ，當時該嫌疑人身穿全身之黑色衣褲」、「（問：為何
        你那麼肯定就是該人放火？）因為警方所提供之報案6
        通電話之錄音帶放出來之聲音，就是他沒有錯，因為火
        災發生時，他還一直跟著我，我就問他說你要幹什麼，
        他答道我幫妳搬東西呀」、「（問：你是從何處聽來之
        錄音帶之聲音？）我是於9 月11日19時華視新聞報導而
        播放之錄音帶內之人就是丙○○無誤。」、「（問：警
        方所提供之相片上之人據你所稱是涉嫌放火之人你能否
        確定？）警方所提供之相片之人丙○○就是涉嫌放火之
        人無誤。」等語（見該案警卷第7 ～8 頁）。顯見雖警
        詢筆錄載示證人甲○○於答詢起始，即逕自指認自訴人
        係「放火之人」，然其後之筆錄中仍有詳載甲○○之所
        以指稱自訴人係放火之人之原因，即或以火災發生時，
        自訴人始終在現場駐足，或其當時自訴人全身著黑衣，
        又以新聞報導及警方存置之報案錄音帶中所示聲音係自
        訴人之聲音，因而指認自訴人，足見該筆錄中從未以甲○○曾有指稱：見及或聞及自訴人確有於現場為放火犯
        行；又該份筆錄後續2 次記載證人甲○○對於自訴人所
        為之相片指認，亦均僅載為：甲○○係以自訴人係「放
        火之人涉嫌」、「涉嫌放火之人」；是以如論究甲○○
        前揭時、地之警詢筆錄之真意，自須通觀筆錄之全篇意
        旨及前後文記載，始得認定，本院自該警詢筆錄所載前
        開證人甲○○答詢全部內容觀之，認為證人甲○○在筆
        錄中所載之證詞，既從無直指自訴人確有該案之放火犯
        行，僅以自訴人之在場、衣著及聲音，而認自訴人涉有
        重嫌，故出面加以指認而已，是以自該份警詢筆錄全篇
        記載之內容顯未逕以自訴人即該放火案之真正犯行之人
        ，應甚明確。若被告確有惡意陷自訴人於罪，豈會於第
        1 項問題答詢後，筆錄內即詳載證人甲○○指證被告之
        緣由，且筆錄內容從未有甲○○見及自訴人有放火行為
        之記載，又於其後僅一再載明自訴人為「涉嫌放火之人
        」等節，則細察筆錄之全部記載，可知被告應無故陷自
        訴人受刑事處分之意圖，亦甚顯明。從而，自訴人祇執
        著於被告製作該警詢筆錄之第1 項單一問題之答詢內容
        ，曾載稱：「警方查獲之『嫌疑人』（即自訴人）就是
        ‧‧‧‧放火之人」等詞，枉顧該筆錄全篇已詳為記載
        證人甲○○懷疑自訴人為嫌疑人之緣由，以及其後之記
        錄均一再以自訴人僅為放火疑犯之意旨，而認被告有篡
        改筆錄或偽造證據之情事云云，即有誤認。
  （二）其次，證人甲○○於本院審理時證稱：伊未稱自訴人係
        放火之人，但有告知警方自訴人有很重的嫌疑，請警方
        調查，且製作筆錄之警員（即被告）未曾向伊施壓，又
        該警員有要伊看筆錄，該筆錄係伊自由意志之陳述，並
        伊未見及有篡改之情形，亦未曾以偽造、變造之不實證
        據要伊指認、陳述，且以筆錄未曾失真，伊意指自訴人
        嫌疑重大，並未指稱自訴人即放火之人，再伊無法確定
        自訴人究否放火之人，伊是指自訴人有嫌疑等詞（見本
        院卷第二卷第13～16頁），足見證人甲○○於本院之證
        詞，顯與上開警詢筆錄通篇記載之內容及意旨，均屬一
        致。
  （三）再者，自訴人雖又以證人甲○○曾於本院92年度自字第
        284 號誣告案件之92年8 月15日審理時供述（證人甲○○於該案中遭自訴人自訴為誣告犯行之被告）：「伊並
        無講自訴人就是放火之人，可能是警察作筆錄時記上去
        的。」等詞（見92年度自字第284 號審理卷第56頁），
        且以此甲○○之該等供詞作為本案論據，認被告有偽製
        或篡改筆錄之情事云云。然證人甲○○（係本院92年度
        自字第284 號誣告案件之被告）於當時供述，除確曾供
        明前詞外，並接續陳明：「我只是陳述我懷疑的地方提
        供警察調查而已，‧‧‧，並無指摘何人為放火之人，
        因我並無看到該火災案放火之人是誰，所以我不會這樣
        的陳述。」等語（見92年度自字第284 號審理卷第56頁
        ）。是見證人甲○○於該案供述之意思，核與伊於本案
        審理時所證之內容，依然相符，僅係指陳自訴人涉嫌放
        火而已，更與前揭警詢筆錄所載全篇內容之意旨，並無
        任何互異之處；況被告製作筆錄初始，或以行文之便，
        未字斟句酌的詳載自訴人僅屬涉嫌，而有所謂「就是‧
        ‧‧放火之人」之語句，或有不慎，然於其後筆錄之記
        載時，業已詳細載敘甲○○指證之緣由及自訴人係涉嫌
        之人等詞，均如前述，是以自難謂被告有何惡意陷被告
        於罪之意圖，且亦無從認定被告有故為篡改、偽造筆錄
        之情事存在。是以自訴人僅以甲○○於上開案件身為被
        告時所供之片言隻字，而未詳酌伊接續上開片斷言語之
        全部供詞，仍無非係斷章取義之下所為指訴，難認符實
        。
  （四）至自訴人請求調證人甲○○前揭警詢之錄音帶及錄影帶
        以及本院92年度自字第284 號案92年8 月15日審判之錄
        音帶等，欲於審理時勘驗。然經本院函調結果，證人甲○○警詢時，並無製作錄影及錄音，此有高雄市政府警
        察局新興分局函復明確（見本院卷第1 卷第151 頁），
        且依法關於證人之警詢，亦無要求錄音或錄影；另關於
        本院92年度自字第284 號之審判錄音，亦因該案業已送
        卷執行，而未留存該等錄音，亦有本院電話紀錄查詢表
        可據（見本院卷第1 卷第160 頁），則該等錄音帶或錄
        影既不存在，本院自無從踐行錄音、錄影之勘驗，併予
        敘明。
  （五）復就自訴人所涉87年9 月3 日凌晨5 時許，放火燒燬在
        高雄市新興區○○○路9 號現有人居住之建築物，並造
        成承租在該址四樓靠東北邊套房內之澳大利亞籍女子Ｈ
        ＡＬＬＢＲＥＴＴＤＯＮＮＡ及其男友黃瑞穎，因熟睡
        未及逃離，吸入過多一氧化碳致窒息死亡乙案，業經本
        院以88年度重訴字第8 號判決無罪，並由台灣高等法院
        高雄分院以89年度上訴字第278 號駁回上，惟經最高法
        院以90年度台上字第1080號將原判決撤銷，發回台灣高
        等法院高雄分院更審，再由台灣高等法院高雄分院以90
        年度上更（一）字第87號駁回上訴，復經最高法院以90
        年度台上字第6122號駁回上訴確定，有上開刑事判決書
        5 份及自訴人台灣高等法院被告全國前案紀錄表可按；
        且衡之上開判決理由中均認定證人甲○○於前揭警詢所
        為之指證，並非提供自己體驗之客觀事實，純屬之個人
        意見之抒發，即所謂之意見證據，原不得作為證據資料
        ，自不足採，且以該等證詞，僅可證明自訴人於火災發
        生後，於火災現場出現之事實，無法以此遽認自訴人有
        放火致人於死之犯行；足見被告製作警詢時，確已依據
        證人甲○○所為供證，據實記載，而且於該案歷審判決
        ，亦均詳為審酌證人甲○○於前開警詢證述之全部內容
        ，以該警詢筆錄通篇觀察，並基於甲○○指證自訴人之
        各項緣由，無非僅屬基於個人懷疑之意見證據，各份判
        決自始從未曾以被告所製作之該份甲○○警詢筆錄中第
        1 項問題之回答，即率以自訴人之放火犯行已經證人甲○○明確指證之認定。是由該案歷審之判決理由之認定
        ，益徵被告並無自訴人所指，意圖使自訴人受刑事處分
        ，而偽造上開警詢筆錄證據之犯行。
三、綜上所述，被告於前揭時、地製作證人甲○○所為警詢之筆
    錄時，業依證人甲○○證稱自訴人涉嫌放火犯行之意旨詳為
    記述，通篇觀察，從未逕記敘為甲○○指證自訴人有為放火
    行為，該等甲○○警詢證詞之意旨既已於明載於警詢筆錄，
    且該案法院之歷審判決亦均以證人甲○○該份警詢筆錄所證
    ，僅屬意見證據，而並非證人自身體驗事實之明確指證，皆
    無誤會，則自訴人指稱被告製作該筆錄有篡偽情事，且意圖
    陷自訴人於刑事處罰云云，自有疑義；況自訴人以上開甲○○警詢筆錄之第1 項詢問之答詢稱：「嫌疑人（即自訴人）
    就是‧‧‧‧放火之人」，以及就證人甲○○遭自訴人自訴
    誣告，而為該誣告案件之被告時，曾供述：伊未曾指自訴人
    就是放火之人，可能是警察作筆錄時記上去的云云，即逕認
    甲○○已指稱被告有偽造上開筆錄證據，故陷自訴人於罪之
    犯行；然而，自訴人或未曾通篇細察前揭甲○○警詢筆錄之
    記載，或無慮及證人甲○○於身為被告時所為供述仍係以自
    訴人確有涉嫌，故提供由警方調查之全部供詞，或者可能係
    被告記載警詢之始，未逐字逐句詳予斟酌，以致在第1項 問
    題之答詢上，有此簡略而不慎之記載，然祇以該等證據均不
    能逕認被告即有偽造證據，陷自訴人於罪之犯行存在。從而
    ，自訴人所指之各項證據或僅係片斷言詞、或祇為斷章取義
    ，既無法作為不利於被告之積極證據，更不能僅依此等片斷
    不全之證據即遽認被告確有上開犯行，此外，又無其他任何
    確實之證據適合作為認定被告有前開犯罪，則揆諸上開刑事
    訴訟法條文規定及最高法院判例意旨，既無法證明被告有自
    訴人所指之犯行，是被告之誣告犯行尚屬不能證明，爰為無
    罪之諭知。
據上論斷，應依刑事訴訟法第343 條、第301 條第1 項，判決如
主文。
中    華    民    國    95    年    5     月    19    日
                    刑事第二庭審判長法  官  邱永貴
                                    法  官  陳銘珠
                                    法  官  高思大
右正本證明與原本無異。
如不服本判決，應於判決送達後十日內，向本院提出上訴狀。
中    華    民    國    95    年    5     月    22    日
                                    書記官  蔡語珊


司法院資訊處製作；財團法人民間司法改革基金會備份。
